【裁判字號】    92,台上,4674
【裁判日期】    920828
【裁判案由】    貪污
【裁判全文】
最高法院刑事判決                              九十二年度台上字第四六七四號
    上訴人  甲○○
右上訴人因貪污案件，不服台灣高等法院台南分院中華民國九十二年五月六日第二審
更審判決（九十二年度上更(二)字第九六號，起訴案號：台灣雲林地方法院檢察署八十
九年度偵字第一八四三號），提起上訴，本院判決如左：
    主  文
原判決撤銷，發回台灣高等法院台南分院。
    理  由
本件原判決認定上訴人甲○○係行政院國軍退除役官兵輔導委員會雲林榮譽國民之家
（下稱雲林榮家）秘書室組員，負責購辦公用物品等業務，為依據法令從事公務之人
員。民國八十八年六月間，上訴人代表雲林榮家向林士揚經營之雲林縣斗六市「大賣
商拍賣廣場」購買十六個郵箱，總價新台幣（下同）四千元，而於同月二十五日向雲
林榮家申請領取四千元後，意圖為自己不法之所有，將之侵占入己，未支付該款予林
士揚。復另起意，於同年七月間，代表雲林榮家向「大賣商拍賣廣場」購買十公斤裝
之洗衣粉二包，每包單價二百元，乃於其職務上製作之雲林榮家八十八年七月份「清
潔用品領用統計表」及清潔用品費第二十六號「申報憑證」上，虛列購買十公斤裝洗
衣粉二十三包（多列二十一包，共四千二百元），同時登載於簽呈上，向審計部申報
審核，足以生損害於雲林榮家之財務管理等情。因而撤銷第一審判決，改判論處上訴
人依據法令從事公務之人員，侵占公有財物，及行使公務員明知為不實之事項，而登
載於職務上所掌之公文書，足以生損害於他人罪刑。固非無見。
惟查：(一)科刑之判決書，須將認定之犯罪事實詳記於事實欄，然後於理由內敘明其憑
以認定之證據，使主文、事實及理由相互一致，方為合法。原判決以上訴人侵占雲林
榮家應支付「大賣商拍賣廣場」林士揚之郵箱貨款四千元，應予追繳，發還雲林榮家
，如全部或一部無法追繳時，以其財產抵償之（見原判決第十一面第十四行至第十五
行），但其主文則未為發還雲林榮家之諭知，自有違誤。(二)原判決採信上訴人之辯解
及其所提之二十一紙估價單，以上訴人於八十八年七月份購買洗衣粉之數量雖僅二包
，但有部分物品係同事公務上臨時需要，自行至「大賣商拍賣廣場」提領，再由林士
揚將簽（收）單及需求單加在一起請款，該雜項物品（即二十一紙估價單部分）共四
千一百五十五元，經換算為洗衣粉之價格（金額不符係誤算所致）後，於「清潔用品
領用統計表」填載二十三包洗衣粉，並無浮報，因認上訴人僅成立刑法第二百十六條
、第二百十三條行使公務員登載不實公文書罪，至其被訴貪污治罪條例第四條第一項
第三款購辦公用物品浮報數量罪嫌部分，因與上開有罪部分有裁判上一罪關係，不另
為無罪之諭知。但證人即雲林榮家政風室主任蘇原昌於偵查中證稱：「……我們單位
依規定要採購用品，需在前一個月由各單位將所需用品填在需求單上，再將需求單交
由秘書室彙整，秘書室統計數量後再交由秘書室承辦員甲○○向訂約廠商林士揚及孫
美蓮去領貨再交由各單位領用，除了甲○○集體領貨外，並未發現有榮家同仁私自去
領貨的情形，且依規定也不可以由同仁私自去向廠商領貨……」等語（見一八四三號
偵查卷第十六頁反面至第十七頁）。如果不虛，雲林榮家購辦公用物品均有一定之程
序，不但「未發現有榮家同仁私自去領貨的情形」，且「依規定也不可以由同仁私自
去向廠商領貨」。原判決以部分雜項物品係因公務上臨時需要，由員工自行至「大賣
商拍賣廣場」提領，與證人蘇原昌所為之證言不符，而未說明此項證言何以不予採納
之理由，已有可議；又認林士揚將雲林榮家員工自行提領物品之簽（收）單及需求單
加總後一併請款，惟經核卷內資料，似無該「簽（收）單」可資稽考，其理由之論敘
亦失所據。再依雲林榮家與「大賣商拍賣廣場」林士揚簽訂之清潔用品供應合約書第
五條約定：「甲方（雲林榮家）應付貨款，於乙方（大賣商拍賣廣場）交貨完成後，
由乙方開立收據送秘書室黏貼憑證蓋章後送會計室開傳票由出納開支票，通知乙方領
取貨款……」（見他字三四九號偵查卷第三十八頁）。是關於貨款之請領及支付，應
循一定之會計程序提出收據，上訴人在第一審法院所提之二十一紙「估價單」（見第
一審卷證物袋），未記載廠商及買受人之名稱並經廠商簽認，且有部分未載日期或日
期不符，是否確為「大賣商拍賣廣場」出售貨物時所出具？仍有疑竇。實情如何，有
待究明。上訴意旨指摘原判決違背法令，尚非全無理由，應認仍有撤銷發回更審之原
因。原判決關於不另為無罪諭知之部分，基於審判不可分原則，應併予發回。
據上論結，應依刑事訴訟法第三百九十七條、第四百零一條，判決如主文。
中      華      民      國    九十二    年      八      月    二十八    日
                              最高法院刑事第四庭
                                  審判長法官  紀  俊  乾
                                        法官  黃  正  興
                                        法官  劉  介  民
                                        法官  陳  東  誥
                                        法官  魏  新  和
      右正本證明與原本無異
                                              書  記  官
中      華      民      國    九十二    年      九      月      二      日


司法院資訊處製作；財團法人民間司法改革基金會備份。
